ACORDAO-COMPLETO-2347953

ACÓRDÃO 1526/2019 ATA 24/2019 - PLENÁRIO

VISTOS, relatados e discutidos estes autos de recurso de revisão interposto pelo sr. Paulo César de Sousa Furtado, ex-presidente da Fundação Ecológica Piripiri, em desfavor do Acórdão 3904/2014-TCU-Segunda Câmara, 
ACORDAM os Ministros do Tribunal de Contas da União, reunidos em sessão do Plenário, ante as razões expostas pelo Relator, em:
9.1. conhecer do recurso de revisão interposto pelo sr. Paulo César de Sousa Furtado para, no mérito, dar-lhe provimento, tornando insubsistente o Acórdão 3904/2014-TCU-Segunda Câmara;
9.2. estender os efeitos desta deliberação à Fundação Ecológica Piripiri, por se tratar de circunstâncias objetivas, nos termos do art. 281 do Regimento Interno do TCU;
9.3. em consequência dos subitens anteriores, julgar regulares com ressalvas as contas da Fundação Ecológica Piripiri, com fundamento nos arts. 1º, I, 16, I e II, 17, 18 e 23, I e II, da Lei 8.443/1992, dando-lhe quitação;
9.4. dar ciência desta deliberação aos responsáveis, à Companhia de Desenvolvimento dos Vales do São Francisco e do Parnaíba e à Procuradoria da República no Estado do Piauí.

Recurso de revisão interposto contra decisão que julgou irregulares as contas do recorrente, condenando-o em débito e aplicando-lhe multa, diante da omissão no dever de prestar contas dos recursos de convênio firmado para a elaboração de estudos e a regularização ambiental de projetos de irrigação.

Companhia de Desenvolvimento dos Vales do São Francisco e do Parnaíba.

3. Responsáveis/Recorrentes:
3.1. Responsáveis: Fundação Ecológica Piripiri (23.657.380/0001-37); Paulo César de Sousa Furtado (XXX.299.343-XX)
3.2. Recorrente: Paulo César de Sousa Furtado (XXX.299.343-XX).

13.1. Ministros presentes: José Mucio Monteiro (Presidente), Benjamin Zymler (Relator), Aroldo Cedraz, Raimundo Carreiro, Ana Arraes e Vital do Rêgo.
13.2. Ministros-Substitutos convocados: Augusto Sherman Cavalcanti e Marcos Bemquerer Costa.
13.3. Ministros-Substitutos presentes: André Luís de Carvalho e Weder de Oliveira.

BENJAMIN ZYMLER

Ministro-Substituto André Luís de Carvalho.

Adoto como parte inicial do relatório a instrução elaborada por auditor da Secretaria de Recursos (peça 89) , que contou com a anuência dos dirigentes da mencionada unidade técnica (peças 90 e 91) :
"Trata-se de recurso de revisão interposto por Paulo César de Sousa Furtado, ex-presidente da Fundação Ecológica Piripiri (peças 75-84) , contra o Acórdão 3904/2014-TCU-Segunda Câmara de relatoria do Ministro André de Carvalho, transcrito na íntegra abaixo (peça 17) :
VISTOS, relatados e discutidos estes autos de tomada de contas especial instaurada pela Companhia de Desenvolvimento dos Vales do São Francisco e do Parnaíba - Codevasf em desfavor do Sr. Paulo César de Sousa Furtado, presidente da Fundação Ecológica Piripiri, sediada em Piripiri/PI, no período de 21/9/2004 a 23/7/2008, diante da omissão no dever de prestar contas dos recursos do Convênio nº 7.93.05.0016/00, cujo objeto consistia na elaboração de estudos e regularização ambiental para diversos projetos de irrigação, com vigência prevista para o período de 3/11/2005 a 2/5/2006, prorrogada posteriormente até 20/6/2008.
ACORDAM os Ministros do Tribunal de Contas da União, reunidos em Sessão da 2ª Câmara, ante as razões expostas pelo Relator, em:
9.1. considerar revéis, nos termos do art. 12, § 3º, da Lei nº 8.443, de 16 de julho de 1992, o Sr. Paulo César de Sousa Furtado e a Fundação Ecológica Piripiri;
9.2. julgar irregulares as contas do Sr. Paulo César de Sousa Furtado e da Fundação Ecológica Piripiri, com base nos arts. 1º, inciso I, 16, inciso III, alíneas "a" e "c", e 19, caput, da Lei nº 8.443, de 16 de julho de 1992, para condená-los solidariamente ao pagamento da quantia de R$ 79.500,00 (setenta e nove mil e quinhentos reais) , atualizada monetariamente desde 29/12/2005 e acrescida de juros de mora, calculados até o efetivo recolhimento, fixando-lhes o prazo de 15 (quinze) dias para que comprovem, perante o Tribunal, o recolhimento da referida importância aos cofres da Companhia de Desenvolvimento dos Vales do São Francisco e do Parnaíba, nos termos do art. 23, inciso III, alínea "a", da citada lei c/c o art. 214, inciso III, alínea "a", do Regimento Interno do TCU;
9.3. aplicar ao Sr. Paulo César de Sousa Furtado e à Fundação Ecológica Piripiri, individualmente, a multa prevista no art. 57 da Lei nº 8.443, de 1992, no valor de R$ 25.000,00 (vinte e cinco mil reais) , fixando-lhes o prazo de 15 (quinze) dias, a contar da notificação, para que comprovem, perante o Tribunal, o recolhimento da referida quantia aos cofres do Tesouro Nacional, atualizada monetariamente, na forma da legislação em vigor;
9.4. autorizar, desde já, com amparo no art. 26 da Lei nº 8.443, de 1992, e no art. 217 do RITCU, o parcelamento das dívidas constantes deste Acórdão em até 36 (trinta e seis) prestações mensais e sucessivas, caso requerido, esclarecendo aos responsáveis que a falta de pagamento de qualquer parcela importará no vencimento antecipado do saldo devedor (art. 217, § 2º, do RITCU) ;
9.5. autorizar, desde logo, a cobrança judicial das dívidas, nos termos do art. 28, inciso II, da Lei nº 8.443, de 1992, caso não atendidas as notificações; e
9.6. enviar cópia deste Acórdão, bem como do Relatório e da Proposta de Delilberação que o fundamenta, à Procuradoria da República no Estado do Piauí, nos termos art. 16, § 3º, da Lei nº 8.443, de 1992, e do art. 209, § 7º, in fine, do Regimento Interno do TCU, para ajuizamento das ações civis e penais cabíveis. 
HISTÓRICO 
2. 	Esta tomada de contas especial foi instaurada pela Companhia de Desenvolvimento dos Vales do São Francisco e do Parnaíba - Codevasf em desfavor de Paulo César de Sousa Furtado, presidente da Fundação Ecológica Piripiri, no período de 21/9/2004 a 23/7/2008, diante da omissão no dever de prestar contas dos recursos do Convênio nº 7.93.05.0016/00-SIAFI 530050 (R$ 79.500,00) , cujo objeto consistia na elaboração de estudos e regularização ambiental para diversos projetos de irrigação, com vigência prorrogada até 20/6/2008 (peça 1, p. 2-10, 26-42) .
3.	No âmbito deste Tribunal, foram devidamente citados o Sr. Paulo César de Sousa Furtado e a Fundação Ecológica Piripiri, mas os responsáveis deixaram transcorrer in albis o prazo para se manifestar, permanecendo silentes, de modo que foram considerados revéis, dando-se prosseguimento ao processo (peças 7-10) .
4.	Diante da falta de documentação comprobatória quanto à aplicação dos recursos federais recebidos, a unidade técnica, o Ministério Público/TCU e o Tribunal convergiram no entendimento quanto à irregularidade das contas do Sr. Paulo César de Sousa Furtado e da Fundação Ecológica Piripiri, com a consequente imputação de débito pela integralidade dos valores repassados, além da aplicação de multa, individualmente, aos responsáveis, nos termos do Acórdão 3904/2014-TCU-Segunda Câmara (peças 12-18) .
5.	A Fundação Ecológica Piripiri apresentara recurso contra a decisão condenatória (peças 37-38) , que foi improvido, nos termos do Acórdão 2271/2017-TCU-Segunda Câmara, de relatoria do Ministro Aroldo Cedraz (peça 55) .	 
6.	Passa-se à análise do recurso de revisão.
EXAME DE ADMISSIBILIDADE
7.	O Ministro-Relator Benjamin Zymler admitiu o recurso de revisão, sem atribuir-lhe efeito suspensivo (peça 88) .
EXAME DE MÉRITO
8. 	Delimitação:
8.1	Constitui objeto desta análise definir se:
	(a) houve a configuração da omissão no dever de prestar contas; e
	(b) os documentos novos são capazes de comprovar a regular aplicação dos recursos.
Da análise da omissão no dever de prestar contas (peça 75, p. 1) 
Argumentos
9.	Para justificar sua omissão, o recorrente afirma que a prestação de contas dos recursos do convênio, aprovada, encontrava-se arquivada na Codevaf (peça 75, p. 1) . 
Análise 
10.	Paulo César de Sousa Furtado, ex-presidente da Fundação Ecológica Piripiri - Funep, responsável pela execução do convênio, teve suas contas julgadas irregulares, por omissão no dever de prestar contas dos recursos públicos por ele geridos, com fulcro no art. 16, inciso III, alíneas 'a' e 'c', e 19, caput, da Lei 8.443/1992. 
11.	A alegada prestação de contas à Codevasf  teria sido apresentada por seu sucessor, Antonio de Pádua Rodrigues, nos termos do Ofício de 12/3/2009 (peça 75, p. 11) , uma vez que a gestão de Paulo César de Sousa Furtado (21/9/2004 a 23/7/2008) havia terminado antes do prazo final para prestar contas - 19/08/2008 (peça 1, p. 56) .
12.	Observa-se que o referido documento vem desacompanhado de elementos de prova, como recibo e data do protocolo, capazes de comprovar a mencionada prestação de contas, remanescendo, assim, a irregularidade constituída na omissão do responsável no dever de prestar contas. 
13.	Os documentos apresentados em 18/12/2014, em sede de recurso de reconsideração (peças 37 e 38) , e os juntados em 29/6/2018 quando da interposição do recurso de revisão (peças 75-84) não tem o condão de descaracterizar a omissão no dever de prestar contas (art. 209, § 4º, do Regimento Interno do TCU) . Isto porque a apresentação das contas, apta a ensejar a supressão da omissão, o julgamento pela irregularidade das contas e a consequente multa, deveria ter ocorrido antes da citação, nos termos do art. 209, §4º, do RI/TCU.
14.	Assim, os documentos ora apresentados na fase recursal, a título de prestação de contas, não descaracterizam a omissão do responsável no dever de prestar contas, a teor do art. 209, §4º, do RI/TCU:
Citado o responsável pela omissão de que trata o inciso I, bem como instado a justificar essa omissão, a apresentação posterior das contas, sem justificativa para a falta, não elidirá a respectiva irregularidade, podendo o débito ser afastado caso a documentação comprobatória das despesas esteja de acordo com as normas legais e regulamentares e demonstre a boa e regular aplicação dos recursos, sem prejuízo de aplicação da multa prevista no inciso I do art. 268.  
15.	Recentes decisões do Tribunal têm destacado a diferença entre a "omissão no dever de prestar contas" da "apresentação intempestiva da prestação de contas", com base no momento da citação do responsável do art. 209, §4º, do Regimento Interno do TCU, nos termos dos enunciados extraídos da jurisprudência selecionada:
A citação pelo TCU é o marco temporal a partir do qual a apresentação da prestação de contas não descaracteriza a omissão. Acórdão 4816/2017-TCU-Segunda Câmara, Relatora Ana Arraes.
A apresentação extemporânea da prestação de contas, sem atenuantes que justifiquem o atraso, porém com elementos que comprovem a boa e regular aplicação dos recursos, permite a exclusão do débito, mas não elide a omissão inicial, cabendo o julgamento pela irregularidade das contas com aplicação de multa. Acórdão 3771/2017-TCU-Segunda Câmara, Marcos Bemquerer.
A omissão no dever de prestar contas fica caracterizada apenas a partir da citação feita pelo TCU. A apresentação da prestação de contas até o momento anterior ao da citação configura intempestividade no dever de prestar contas e deve ser considerada falha formal, hipótese que, aliada à demonstração da adequada e integral aplicação dos recursos, conduz ao julgamento das contas pela regularidade com ressalvas. Acórdão 5910/2016-TCU-Segunda Câmara, Augusto Nardes.
A omissão no dever de prestar contas fica caracterizada apenas a partir da citação por essa irregularidade. Prestadas as contas antes de expedida a comunicação por parte do Tribunal, não há que se falar em incidência do art. 209, § 4º, do Regimento Interno do TCU, por falta do suporte fático delimitado pela norma. Acórdão 7471/2015-TCU-Primeira Câmara, Benjamin Zymler.
1. A citação prévia à prestação das contas é condição para a aplicação do art. 209, § 4º, do RI TCU. Prestadas as contas, sem que antes tenha havido a comunicação por parte do Tribunal, não há que se falar em incidência do referido dispositivo, haja vista a ausência do suporte fático delimitado pela norma. 2. Não cumprida a determinação constante do subitem 9.5 do Acórdão 1792/2009-TCU-Plenário, no sentido de que nos ofícios citatórios relativos aos casos de omissão no dever de prestar contas e não comprovação da boa e regular aplicação dos recursos públicos deve constar informação ao responsável para que apresente justificativas para o descumprimento do prazo originariamente previsto para a prestação de contas, afasta-se, também, a possibilidade de aplicação de sanção e a irregularidade das contas, nos termos do art. 209, § 4º, do RI/TCU. Tal dispositivo, inclusive, prevê a necessidade de o citado ser expressamente instado a justificar a omissão, caso em que a ausência de justificativa (adequada) para a apresentação intempestiva das contas conduz à irregularidade dessas e à multa prevista no art. 58 da LO/TCU, ainda que se conclua pelo afastamento do débito em razão da apresentação da documentação comprobatória requerida. Acórdão 703/2017-TCU-Primeira Câmara, Augusto Sherman.
16.	É da responsabilidade pessoal do gestor a comprovação da boa e regular aplicação dos recursos da União recebidos mediante convênio ou instrumentos congêneres, submetendo-se todo aquele que administra recursos públicos ao dever constitucional e legal de demonstrar o correto emprego dos valores recebidos, nos termos do art. 70, parágrafo único, da Constituição Federal e do art. 93 do Decreto-Lei 200/1967.
17.	O dever de prestar contas, de matriz constitucional, é inerente à gestão de recursos públicos, constituindo um dos pilares do sistema republicano. A sua ausência significa não somente descumprimento da Constituição e da legislação em vigor, mas também violação da transparência na prática dos atos de gestão, ausência de comprovação da lisura no trato com a coisa pública e presunção de que a totalidade dos recursos públicos federais transferidos ao convenente tenha sido integralmente desviada (Acórdão 196/2016-TCU-Plenário, Benjamin Zymler e 2.256/2017-TCU-1ª Câmara, Walton Alencar Rodrigues) .
18.	Desta forma, considerando que os documentos relacionados à prestação de contas do convênio foram apresentados na fase recursal deste processo, restou correta a responsabilização de Paulo César de Sousa Furtado pela omissão, injustificada, no dever de prestar contas, apontada na decisão impugnada.
19.	Diante da gravidade da conduta do gestor, deve-se, portanto, manter o julgamento pela irregularidade das contas do responsável, nos termos do art. 16, inciso III, alínea "a", da Lei 8.443/1992, ainda que se comprove a regular aplicação dos recursos.
Da análise dos documentos novos (peças 75-84) 
Argumentos
20.	O recorrente apresenta os seguintes documentos, a título de prestação de contas: contrato de prestação de serviço (peça 75, p. 14-17) ; termo do convênio (peça 75, peça 19-32) ; extratos bancário da conta específica (peça 75, p. 34, 40-45) ; relação de pagamentos (peça 75, p. 36-38) ; relatório de receita e despesas (peça 75, p. 39) ; nota fiscal, recibos e informações de cheques e pagamentos (peça 75, p. 18, 35, 46-51, 54-187) ; projeto de irrigação Marrecas/Jenipapo, São João do Piauí (peça 77, p. 35-50; peça 78, p. 60-78; peça 79, p. 1-25 e peça 81, p. 23-35) ; EIA/RIMA do projeto Marrecas/Jenipapo (peça 77, p. 52-78; peça 78, p. 1-59 e peça 81, p. 16-19) ; Relatório de Impacto Ambiental-RIMA (peça 79, p 26-92 e peça 80, p. 1-26) ; Estudo Hidrológico da Bacia Canindé/Piauí (peça 80, p. 28-47) ; EIA/RIMA do projeto Marrecas/Jenipapo, construção de diques para reservatórios (peça 80, p. 48-105 e peça 81, p. 1-22) ; Projeto de Irrigação de Santa Rosa do Piauí (peça 81, p. 119-128 e peça 82, p. 1-75) ; Plano de Controle Ambiental (PCA) do projeto de Santa Rosa (peça 81, p. 36-118) ; Projeto de irrigação de Gurgueia (peça 82, p. 76-121, peça 83, p. 1-113 e peça 84, p. 1-10) ; proposta de convênio (peça 84, p. 12) ; solicitação de prorrogação de prazo do convênio e esclarecimentos apresentados à Secretaria do Meio Ambiente/PI (peça 84, p. 38, 48, 50, 52, 61 e 63) ; solicitação de licença de instalação e licença de operação para os projetos de Marrecos/Jenipapo e Santa Rosa do Piauí e da licença de operação para Colônia do Gurgueia (peça 84, p. 46-47) ; solicitação de outorga para uso de água para o projeto Marreco/Jenipapo (peça 84, p. 54-56) . 
Análise
21.	Preliminarmente, apresenta-se definições e informações extraídas da Cartilha de Licenciamento Ambiental do Tribunal de Contas da União, 2ª edição, Brasília, 2007:
	- O licenciamento é também um dos instrumentos da Política Nacional do Meio Ambiente (PNMA) , cujo objetivo é agir preventivamente sobre a proteção do bem comum do povo - o meio ambiente - e compatibilizar sua preservação com o desenvolvimento econômico-social. Ambos, essenciais para a sociedade, são direitos constitucionais. A meta é cuidar para que o exercício de um direito não comprometa outro igualmente importante.
	- A previsão do licenciamento na legislação ordinária surgiu com a edição da Lei 6.938/1981, que em seu art. 10 estabelece:
A construção, instalação, ampliação e funcionamento de estabelecimentos e atividades utilizadoras de recursos ambientais, considerados efetiva ou potencialmente poluidores, bem como os capazes, sob qualquer forma, de causar degradação ambiental, dependerão de prévio licenciamento por órgão estadual competente, integrante do Sistema Nacional do Meio Ambiente - SISNAMA, e do Instituto Brasileiro do Meio Ambiente e Recursos Naturais Renováveis - Ibama, em caráter supletivo, sem prejuízo de outras licenças exigíveis.
	- Licença ambiental é o ato administrativo pelo qual o órgão ambiental competente estabelece as condições, restrições e medidas de controle ambiental que deverão ser obedecidas pelo empreendedor, pessoa física ou jurídica, para localizar, instalar, ampliar e operar empreendimentos ou atividades utilizadoras dos recursos ambientais consideradas efetiva ou potencialmente poluidoras ou aquelas que, sob qualquer forma, possam causar degradação ambiental (Resolução Conama 237/1997) .
	- para cada etapa do processo de licenciamento ambiental, é necessária a licença adequada: no planejamento de um empreendimento ou de uma atividade, a licença prévia (LP) ; na construção da obra, a licença de instalação (LI) e na operação ou funcionamento, a licença de operação (LO) . Essas licenças, no entanto, não eximem o empreendedor da obtenção de outras autorizações ambientais específicas junto aos órgãos competentes, a depender da natureza do empreendimento e dos recursos ambientais envolvidos. Atividades que se utilizam de recursos hídricos, por exemplo, também necessitarão da outorga de direito de uso desses, conforme os preceitos constantes da Lei 9.433/97, que institui a Política Nacional de Recursos Hídricos.
	- para as atividades consideradas efetiva ou potencialmente causadoras de significativa degradação ambiental, a concessão da licença prévia dependerá de aprovação de estudo prévio de impacto ambiental e respectivo relatório de impacto sobre o meio ambiente (EIA/Rima) . 
	- quando o impacto ambiental de determinada atividade for considerado não significativo, o órgão ambiental competente poderá demandar, como subsídio ao processo decisório, outros estudos ambientais que não o EIA, tais como relatório ambiental, plano e projeto de controle ambiental, relatório ambiental preliminar, diagnóstico ambiental, plano de manejo, plano de recuperação de área degradada e análise preliminar de risco.
	- o EIA deve ser composto por quatro seções: (1) diagnóstico ambiental da área de influência do empreendimento: deve descrever e analisar as potencialidades dos meios físico, biológico e socioeconômico da área de influência do empreendimento, inferindo sobre a situação desses elementos antes e depois da implantação do projeto; (2) análise dos impactos ambientais do projeto e de suas alternativas: contempla a previsão da magnitude e a interpretação da importância dos prováveis impactos relevantes do empreendimento, discriminando os impactos positivos e negativos (benéficos e adversos) , diretos e indiretos, imediatos e a médio e longo prazos, temporários e permanentes; o grau de reversibilidade desses impactos; suas propriedades cumulativas e sinérgicas; a distribuição dos ônus e benefícios sociais; (3) medidas mitigadoras dos impactos negativos: devem ter sua eficiência avaliada a partir da implementação dos programas ambientais previstos para serem implementados durante a vigência da LI; e (4) programa de acompanhamento e monitoramento: deve abranger os impactos positivos e negativos, indicando os padrões de qualidade a serem adotados como parâmetros.
	- o Rima deve conter: (1) os objetivos e as justificativas do projeto, sua relação e sua compatibilidade com as políticas setoriais, planos e programas governamentais; (2) a descrição do projeto e suas alternativas tecnológicas e locacionais, especificando para cada um deles, nas fases de construção e operação, a área de influência, as matérias primas e mão-de-obra, as fontes de energia, os processos e técnica operacionais, os prováveis efluentes, emissões, resíduos de energia e os empregos diretos e indiretos a serem gerados; (3) a síntese dos resultados dos estudos de diagnóstico ambiental da área de influência do projeto; (4) a descrição dos prováveis impactos ambientais da implantação e da operação da atividade, considerando o projeto, suas alternativas, os horizontes de tempo de incidência dos impactos e indicando métodos, técnicas e critérios adotados para sua identificação, quantificação e interpretação; (5) a caracterização da qualidade ambiental futura da área de influência, comparando as diferentes situações da adoção do projeto e suas alternativas e a hipótese de sua não realização; (6) a descrição do efeito esperado das medidas mitigadoras previstas em relação aos impactos negativos, mencionando aqueles que não puderam ser evitados, e o grau de alteração esperado; (7) o programa de acompanhamento e monitoramento dos impactos; (8) a recomendação quanto à alternativa mais favorável (conclusões e comentários de ordem geral) .
	- o EIA e o Rima são dois documentos distintos com focos diferenciados. O EIA tem como objeto o diagnóstico das potencialidades naturais e socioeconômicas, os impactos do empreendimento e as medidas destinadas a mitigação, compensação e controle desses impactos. Já o Rima oferece informações essenciais para que a população tenha conhecimento das vantagens e desvantagens do projeto e as consequências ambientais de sua implementação. Em termos gerais, pode-se dizer que o EIA é um documento técnico e que o Rima é um relatório gerencial.
22.	O objeto do convênio foi a elaboração de estudo de impacto ambiental (EIA) , relatório de impacto sobre o meio ambiente (RIMA) e plano de controle ambiental (PCA) , bem como o acompanhamento do processo de regularização ambiental até a emissão das licenças por órgão estadual competente para os projetos de irrigação dos municípios de Colônia do Gurgueia, Santa Rosa do Piauí e São João do Piauí (Marrecas e Jenipapo) no valor total de R$ 79.500,00 (peça 75, p. 19) .
23.	O plano de trabalho previu a elaboração de [três] EIA/RIMA para os projetos de irrigação de Colônia do Gurgueia, Marrecas/Jenipapo e Barragem da Lagoa do Peixe (Marrecas/Jenipapo) , de [dois] PCA para o projeto de irrigação de Santa Rosa e para o dique da lagoa, canais e reservatório destinado à irrigação (Marrecas/Jenipapo) , bem como o acompanhamento do processo de regularização ambiental dos projetos [dez licenças] (peça 75, p. 31) .
24.	Sabe-se que a boa e regular aplicação de recursos públicos deve ser evidenciada mediante a execução física e a execução financeira da avença, acompanhada do nexo de causalidade entre uma e outra.
25.	Quanto à execução física, cabe verificar se há provas inequívocas de que os estudos de impacto ambiental, relatórios de impacto ambiental e planos de controle ambiental foram elaborados, assim como se deve verificar se houve a emissão das licenças ambientais para os referidos projetos de irrigação.
26.	Seguem os estudos, relatórios e planos apresentados:  
	Nº
	Descrição
	Localização

	1
	EIA do projeto de irrigação Marrecas/Jenipapo
	Peça 77, p. 51-78 e peça 78, p. 1-56 e 58-59

	2
	RIMA da construção da barragem e canal de irrigação no projeto Marrecas/Jenipapo  
	Peça 79, p 26-92 e peça 80, p. 1-26

	3
	Estudo hidrológico da bacia Canindé/Piauí
	Peça 80, p. 28-47

	4
	EIA/RIMA da construção de diques para os reservatórios 1 e 2  
	Peça 80, p. 48 (apenas a capa) 

	5
	EIA/RIMA da construção de canais e interligação das lagoas com o reservatório 2 
	Peça 80, p. 49 (apenas a capa) 

	6
	PCA do projeto de irrigação de Santa Rosa do Piauí
	Peça 81, p. 36-118

	7
	PCA do dique da lagoa, canais e reservatório (Marrecas/Jenipapo) 
	Não consta dos autos

	8
	EIA/RIMA do projeto de Colônia do Gurgueia
	Não consta dos autos

27.	Do material apresentado, observa-se o seguinte:
	Etapas previstas no plano de trabalho (peça 75, p. 31) 
	Apresentado nos autos

	EIA/RIMA do projeto Marrecas/Jenipapo
	EIA (Peça 77, p. 51-78 e peça 78, p. 1-56 e 58-59) 

	EIA/RIMA da barragem (Marrecas/jenipapo)   
	RIMA (Peça 79, p 26-92 e peça 80, p. 1-26) 

	PCA de dique da lagoa, canais e reservatório
	Não 

	EIA/RIMA do projeto de Colônia do Gurgueia
	Não  

	PCA do projeto de Santa Rosa do Piauí
	PCA (Peça 81, p. 36-118) 

28.	Seguem as licenças, outorgas e autorizações apresentadas: 
	Localização
	Atividade 
	Categoria
	Emissão e validade

	Santa Rosa do Piauí (peça 76, p. 3-5, peça 77, p. 1-10, peça 84, p. 40-43 e 67-68) 
	Fruticultura irrigada
	Licença de instalação
	23/11/2006 e 23/11/2007

			Licença de operação
	23/11/2006 e 23/11/2007

			Prorrogação de licença de instalação
	25/06/2008 e 26/05/2010
11/10/2013 e 11/10/2015
12/12/2016 e 12/12/2017

	Santa Rosa do Piauí (peça 77, p. 11-12, 15-16,19-20, 23-24, 27-28 e 31-32) 
	Poços perfurados (6) 
	Licença de operação
	02/04/2014 e 02/04/2018

	Santa Rosa do Piauí (peça 77, p. 13-14, 17-18, 21-22, 25-26, 29-30, 33-34) 
	Poços perfurados (6) 
	Outorga de uso de recursos hídricos
	11/03/2014 e 11/03/2017

	Colônia do Gurgueia (peça 76, p. 1-2, 8-13 e peça 84, p. 44-45, 65-66) 
	Irrigação de pastagem para produção de leite
	Licença de operação
	24/11/2006 e 24/11/2007

			Renovação da licença de operação
	25/06/2008 e 25/06/2010
11/10/2013 e 11/10/2016

	Colônia do Gurgueia (peça 76 p. 14-15, 20-21, 26-27, 32-33) 
	Poços perfurados (4) 
	Licença de operação  
	05/07/2013 e 05/07/2017
07/05/2013 e 07/05/2017
09/07/2013 e 09/07/2017

	Colônia do Gurgueia (peça 76 p. 16-19, 22-25, 28-31, 34-37) 
	Poços perfurados (4) 
	Outorga de uso de recursos hídricos
	14/05/2013 e 13/05/2015
16/10/2015 e 16/10/2016

	São João do Piauí (peça 76, p. 6-7, 38-51 peça 84, p. 69-70) 
	Projeto de irrigação Marrecas/Jenipapo, construção de barragem Lagoa do Peixe, dique da lagoa, canais e reservatório 
	Licença prévia
	05/03/2007 e 05/03/2008

			Licença de instalação
	25/03/2008 e 25/03/2010

			Prorrogação da licença de instalação
	31/08/2010 e 31/08/2012
31/10/2012 e 31/10/2013
31/10/2012 e 31/10/2015
15/06/2016 e 15/06/2018

	São João do Piauí - 
 (peça 76, p. 55) 
		Autorização de desmatamento
	21/03/2013 e 21/03/2014

	São João do Piauí 
 (peça 76, p. 52-53 e peça 84, p. 71-72) 
		Outorga preventiva de uso de recursos hídricos
	18/12/2007 e 18/01/2009

	São João do Piauí (peça 76, p. 54) 
		Renovação de outorga preventiva
	02/06/2016 e 02/06/2018

29.	Do material apresentado, observa-se o seguinte: 
	Licenças previstas no plano de trabalho (peça 75, p. 31) *
	Apresentadas nos autos

	Licença prévia do projeto de Marrecas/Jenipapo
	Sim (Peça 76, p. 38-39) 

	Licença de instalação do projeto de Marrecas/Jenipapo
	Sim (Peça 75, p. 6) 

	Licença de operação do projeto de Marrecas/Jenipapo
	Não**

	Licença prévia do projeto de Santa Rosa
	Não

	Licença de instalação do projeto de Santa Rosa
	Sim (Peça 76, p. 4) 

	Licença de operação do projeto de Santa Rosa
	Sim (Peça 76, p. 3) 

	Licença prévia do projeto de Colônia do Gurgueia  
	Não  

	Licença de instalação do projeto de Colônia do Gurgueia  
	Não

	Licença de operação do projeto de Colônia do Gurgueia  
	Sim (Peça 76, p. 1) 

	Outorga preventiva de uso de recursos hídricos (Marrecas/Jenipapo) 
	Sim (peça 76, p. 52-53) 

* O plano de trabalho descreveu, de forma genérica, a etapa de regularização ambiental, tendo como indicador físico a emissão de 10 (dez) licenças. Assim, supõe-se tratar das três licenças (prévia, de instalação e de operação) dos três projetos de Colônia do Gurgueia, Santa Rosa do Piauí e de São João do Piauí (totalizando nove) , adicionada à outorga preventiva do uso de recursos hídricos na barragem Lagoa do Peixe (Marrecas/Jenipapo) .
30.	O PCA e as licenças de instalação e operação do projeto de irrigação de Santa Rosa do Piauí, emitidas em 23/11/2006 (peça 76, p. 3-4 e peça 81, p. 36-118) , demonstram a execução física desta etapa prevista no plano de trabalho. A ausência nos autos da licença prévia (relacionada à fase de planejamento do projeto) não prejudica a comprovação do serviço elaborado pela Funep. A licença de operação (objetivo final da elaboração do PCA) , emitida por órgão responsável, demonstrou o atendimento das precauções requeridas, a fim de resguardar o direito coletivo ao meio ambiente ecologicamente equilibrado.
31.	A falta nos autos do EIA/RIMA do projeto de Colônia do Gurgueia poderia sinalizar a inexecução parcial do objeto ajustado. No entanto, observa-se que o referido empreendimento recebeu em 24/11/2006 licença de operação da Secretaria do Meio Ambiente e Recursos Hídricos do Estado do Piauí - Semar/PI (peça 76, p. 1) , atingindo, assim, o fim colimado no convênio para o projeto. 
32.	Do mesmo modo, apesar da ausência nos autos do RIMA (projeto de irrigação de Marrecas/Jenipapo) , do EIA (barragem e canal de irrigação de Marrecas/Jenipapo) e do PCA (do dique da lagoa, canais e reservatório de Marrecas/Jenipapo) , verifica-se que o projeto recebeu licença prévia (05/03/2007) , licença de instalação (25/03/2008) e outorga preventiva de uso de recursos hídricos (18/12/2007) (peça 76, p. 38-41 e 52-53) .
33.	A licença de instalação fora sucessivamente renovada até 15/06/2018 (peça 76, p. 42-51) , o que permite concluir que o projeto não fora totalmente concluído até aquela data e, desse modo, não há como exigir da Funep a apresentação da licença de operação de projeto que ainda não foi concluído. 
34.	Há evidências nos autos de que a Funep acompanhou o processo de licenciamento ambiental do projeto Marrecas/Jenipapo, com a apresentação de esclarecimentos e documentos complementares à Semar/PI e por solicitações feitas à Codevasf de prorrogação da vigência do convênio, tendo em vista a necessidade de mais tempo para que a Semar/PI pudesse examinar o complexo projeto constituído de barragem, dique e canais (peça 84, p. 38, 48, 50 e 52) . 
35.	Por outro lado, inexiste nos autos qualquer apontamento de que o atraso na emissão da licença de operação do projeto Marrecas/Jenipapo decorreu de falha ou inexecução dos estudos, relatórios e planos ambientais de responsabilidade da Funep. 
36.	À exceção da licença de operação do projeto Marrecas/Jenipapo, todas as demais licenças ambientais (prévia, instalação e operação) e outorga preventiva de uso de recursos hídricos (Marrecas/Jenipapo) , previstas no plano de trabalho do convênio, foram emitidas na vigência do ajuste, ou seja, antes de sua expiração ocorrida em 20/06/2008 (peça 1, p. 55) .
37.	Desse modo, entende-se pela execução física do objeto ajustado no convênio. 
38.	Convém relembrar que esta tomada de contas especial foi instaurada em razão da omissão do presidente da Funep no dever de prestar contas. Não houve por parte da Codevasf qualquer menção à eventual inexecução (total ou parcial) do objeto ajustado.
39.	Passa-se ao exame da execução financeira.
40.	A execução financeira e o nexo de causalidade devem ser demonstrados, no presente caso, por meio de contrato, relação de pagamentos, notas fiscais e comprovantes de pagamento (extrato bancário, cheque e recibo) .
41.	Seguem informações necessárias à análise:
	(a) dados gerais:
	Descrição
	Data
	Localização

	Liberação de recursos (R$ 79.500,00) 
	29/12/2005
	Peça 1, p. 60 e 66

	Demonstrativo de execução da receita e despesa
	-
	Peça 75, p. 39

	(b) contrato firmado entre a Funep e profissionais que elaboraram os estudos de impacto ambiental e acompanharam a regularização ambiental (peça 75, p. 14-17) :
	Nome
	Serviço
	Valor (R$) 

	Otávio Pierote Filho 
	Consultoria em área agrícola
	7.200,00

	Deocleciano Guedes Ferreira
	Consultoria em área de gestão
	7.200,00

	Valdemar Rodrigues
	Consultoria em Ecologia
	7.200,00

	Fabiana Barbeiro Rodrigues
	Consultoria em Piscicultura
	7.200,00

	Francisco Alves da Silva Costa
	Motorista
	3.200,00

	Fernando da Silva de Oliveira
	Consultoria em Informática e economia
	7.200,00

	Francisco de Assis Rodrigues Soares
	Consultoria em área de Botânica 
	7.200,00

	Sonia Maria da Conceição Rocha
	Secretaria
	3.200,00

	Leonardo Pinto Guedes Ferreira
	Consultoria em área de sócio-economia
	7.200,00

	Cleia Amaral Rodrigues
	Consultoria em área Agrícola
	7.200,00

	Gustavo Steiner Rodrigues Mesquita
	Contabilista
	4.000,00

	Gitana Nunes Cavalcante
	Consultora
	6.680,00

	Jeremias Pereira da Silva Filho
	Consultoria em área de Ictiofauna e avefauna
	4.800,00

	Total
	-
	79.480,00

	(c) relação de pagamentos, nota fiscal, cópia de cheques em papel carbono, recibos e extrato bancário da conta específica (peça 75, p. 36-38, 40-45, 49 e 50, 54-187) :
	Beneficiário
	Valor (R$) 
	Nº do cheque
	Cheque/recibo
	Extrato bancário

	Otávio Pierote Filho
	1.600,00
	850001
	Peça 75, p. 54-187
	Peça 75, p. 40

	Otávio Pierote Filho
	800,00
	850002
	Peça 75, p. 55-56
	Peça 75, p. 40

	Deocleciano G. Ferreira
	1.600,00
	850003
	Peça 75, p. 57-58
	Peça 75, p. 40

	Deocleciano G. Ferreira
	800,00
	850004
	Peça 75, p. 59-60
	Peça 75, p. 40

	Valdemar Rodrigues
	1.600,00
	850005
	Peça 75, p. 61-62
	Peça 75, p. 40

	Valdemar Rodrigues
	800,00
	850006
	Peça 75, p. 63-64
	Peça 75, p. 40

	Fabiana B. Rodrigues
	1.600,00
	850007
	Peça 75, p. 65,68
	Peça 75, p. 40

	Fabiana B. Rodrigues
	800,00
	850008
	Peça 75, p. 66-67
	Peça 75, p. 40

	Fernando da S. Oliveira
	1.600,00
	850009
	Peça 75, p. 69-70
	Peça 75, p. 40

	Fernando da S. Oliveira
	800,00
	850010
	Peça 75, p. 71-72
	Peça 75, p. 40

	Francisco A. da S. Costa
	800,00
	850011
	Peça 75, p. 73-74
	Peça 75, p. 40

	Francisco de Assis R. S.
	1.600,00
	850012
	Peça 75, p. 75-76
	Peça 75, p. 40

	Francisco de Assis R. S.
	800,00
	850013
	Peça 75, p. 77-78
	Peça 75, p. 40

	Leonardo P. G. Ferreira
	1.600,00
	850014
	Peça 75, p. 79-80
	Peça 75, p. 41

	Leonardo P. G. Ferreira
	800,00
	850015
	Peça 75, p. 81
	Peça 75, p. 41

	Cleia Amaral Rodrigues
	1.600,00
	850016
	Peça 37, p. 76-77
	Peça 75, p. 41

	Cleia Amaral Rodrigues
	800,00
	850017
	Peça 75, p. 83-84
	Peça 75, p. 41

	Gitana N. Cavalcante
	1.600,00
	850018
	Peça 75, p. 85-86
	Peça 75, p. 41

	Gitana N. Cavalcante
	800,00
	850019
	Peça 75, p. 87-88
	Peça 75, p. 41

	Sonia Maria da C .R.
	800,00
	850020
	Peça 75, p. 89-90
	Peça 75, p. 41

	Gustavo Steiner R. M. (NF nº 6) 
	4.000,00
	850021
	Peça 75, p. 50-51
	Peça 75, p. 41

	Otávio Pierote Filho
	1.600,00
	850022
	Peça 75, p. 91, 94
	Peça 75, p. 42

	Otávio Pierote Filho
	800,00
	850023
	Peça 75, p. 92-93
	Peça 75, p. 42

	Deocleciano G. Ferreira
	1.600,00
	850024
	Peça 75, p. 95-96
	Peça 75, p. 42

	Deocleciano G. Ferreira
	800,00
	850025
	Peça 75, p. 97-98
	Peça 75, p. 42

	Valdemar Rodrigues
	1.600,00
	850026
	Peça 75, p. 99-100
	Peça 75, p. 42

	Valdemar Rodrigues
	800,00
	850027
	Peça 75, p. 101-102
	Peça 75, p. 42

	Fabiana B. Rodrigues
	1.600,00
	850028
	Peça 75, p. 103-104
	Peça 75, p. 42

	Fabiana B. Rodrigues
	800,00
	850029
	Peça 75, p. 105-106
	Peça 75, p. 42

	Francisco A. da S. Costa
	800,00
	850030
	Peça 75, p. 107-108
	Peça 75, p. 42

	Francisco A. da S. Costa
	400,00
	850031
	Peça 75, p. 109-110
	Peça 75, p. 42

	Fernando da S. Oliveira
	1.600,00
	850032
	Peça 75, p. 111-112
	Peça 75, p. 42

	Fernando da S. Oliveira
	800,00
	850033
	Peça 75, p. 113-114
	Peça 75, p. 42

	Francisco de Assis R. S.
	1.600,00
	850034
	Peça 75, p. 115-116
	Peça 75, p. 42

	Francisco de Assis R. S.
	800,00
	850035
	Peça 75, p. 117-118
	Peça 75, p. 42

	Sonia Maria da C .R.
	800,00
	850036
	Peça 75, p. 119-120
	Peça 75, p. 42

	Sonia Maria da C .R.
	400,00
	850037
	Peça 75, p. 121-122
	Peça 75, p. 42

	Leonardo P. G. Ferreira
	1.600,00
	850038
	Peça 75, p. 123-124
	Peça 75, p. 42

	Leonardo P. G. Ferreira
	800,00
	850039
	Peça 75, p. 125-126
	Peça 75, p. 42

	Cleia Amaral Rodrigues
	1.600,00
	850040
	Peça 75, p. 127-128
	Peça 75, p. 42

	Cleia Amaral Rodrigues
	800,00
	850041
	Peça 75, p. 129-130
	Peça 75, p. 42

	Gitana N. Cavalcante
	1.600,00
	850042
	Peça 75, p. 131-132
	Peça 75, p. 42

	Gitana N. Cavalcante
	800,00
	850043
	Peça 75, p. 133-134
	Peça 75, p. 42

	Jeremias Pereira da S. F.
	1.600,00
	850044
	Peça 75, p. 135-136
	Peça 75, p. 42

	Jeremias Pereira da S. F.
	800,00
	850045
	Peça 75, p. 137-138
	Peça 75, p. 42

	Otávio Pierote Filho
	1.600,00
	850046
	Peça 75, p. 139-140
	Peça 75, p. 44

	Otávio Pierote Filho
	800,00
	850047
	Peça 75, p. 141-142
	Peça 75, p. 44

	Deocleciano G. Ferreira
	1.600,00
	850048
	Peça 75, p. 143-144
	Peça 75, p. 44

	Deocleciano G. Ferreira
	800,00
	850049
	Peça 75, p. 145-146
	Peça 75, p. 44

	Valdemar Rodrigues
	1.600,00
	850050
	Peça 75, p. 147-148
	Peça 75, p. 44

	Valdemar Rodrigues
	800,00
	850051
	Peça 75, p. 149-150
	Peça 75, p. 44

	Fabiana B. Rodrigues
	1.600,00
	850052
	Peça 75, p. 151-152
	Peça 75, p. 44

	Fabiana B. Rodrigues
	800,00
	850053
	Peça 75, p. 153-154
	Peça 75, p. 44

	Francisco A. da S. Costa
	800,00
	850054
	Peça 75, p. 155-156
	Peça 75, p. 44

	Francisco A. da S. Costa
	400,00
	850055
	Peça 75, p. 157-158
	Peça 75, p. 44

	Fernando da S. Oliveira
	1.600,00
	850056
	Peça 75, p. 159-160
	Peça 75, p. 44

	Fernando da S. Oliveira
	800,00
	850057
	Peça 75, p. 161-162
	Peça 75, p. 44

	Francisco de Assis R. S.
	1.600,00
	850058
	Peça 75, p. 163-164
	Peça 75, p. 44

	Francisco de Assis R. S.
	800,00
	850059
	Peça 75, p. 165-166
	Peça 75, p. 44

	Sonia Maria da C .R.
	800,00
	850060
	Peça 75, p. 167-168
	Peça 75, p. 44

	Sonia Maria da C .R.
	400,00
	850061
	Peça 75, p. 169-170
	Peça 75, p. 44

	Leonardo P. G. Ferreira
	1.600,00
	850062
	Peça 75, p. 171-172
	Peça 75, p. 44

	Leonardo P. G. Ferreira
	800,00
	850063
	Peça 75, p. 173-174
	Peça 75, p. 44

	Cleia Amaral Rodrigues
	1.600,00
	850064
	Peça 75, p. 175-176
	Peça 75, p. 44

	Cleia Amaral Rodrigues
	800,00
	850065
	Peça 75, p. 177-178
	Peça 75, p. 44

	Gitana N. Cavalcante
	1.100,00
	850066
	Peça 75, p. 179-180
	Peça 75, p. 44

	Gitana N. Cavalcante
	780,00
	850067
	Peça 75, p. 181-182
	Peça 75, p. 44

	Jeremias Pereira da S. F.
	1.600,00
	850068
	Peça 75, p. 183-184
	Peça 75, p. 44

	Jeremias Pereira da S. F.
	800,00
	850069
	Peça 75, p. 185-186
	Peça 75, p. 44

	Total
	79.480,00
	-
	-
	-

42.	Pois bem. O responsável não carreou aos autos as cópias dos cheques. Os "cheques" anexados são meras cópias em papel carbono daquilo que, em tese, fora escrito nos cheques. De outras palavras, o Sr. Paulo César não apresentou aos autos cópias dos cheques, em frente e verso, que teria o condão de comprovar, de forma absoluta, o nexo de causalidade, nos termos da instrução desta Secretaria proferida em sede de recurso de reconsideração, a qual for acolhida pelo Exmo. Ministro Aroldo Cedraz no voto condutor do decisum (vide relatório - peça  57, p. 3, item 6.4) .
43.	Por outro lado, traz-se à baila excerto do voto condutor do Acórdão 2271/2017-TCU-Segunda Câmara, proferido pelo Exmo. Aroldo Cedraz para subsidiar a análise, verbis (peça 56) :
 7. Reconheço que a convenente, ainda que de forma extemporânea, apresentou documentos que poderiam ser aptos a demonstrar a execução financeira do objeto do referido convênio. Contudo, não foram apresentados os estudos nem as licenças que faziam parte do Planto de Trabalho do Convênio 7.93.05.0016/00, quais sejam: a) EIA/RIMA para os projetos de irrigação de Colônia do Gurgueia, Marrecas/Jenipapo e Barragem Lagoa do Peixe; b) PCA para o Projeto de Irrigação de Santa Rosa e para Dique da Lagoa, canais e reservatório destinado à irrigação e c) Regularizações ambientais (dez Licenças) .
44.	Assim sendo, considerando a coerência entre as informações extraídas do contrato de prestação de serviços, da nota fiscal nº 006, da cópia dos cheques em papel carbono (parcialmente legíveis) , dos recibos e dos extratos bancário permite concluir pela regularidade da execução financeira, acompanhada do nexo de causalidade entre os recursos repassados pela concedente e as despesas realizadas. 
45.	Dessa forma, entende-se que os documentos novos comprovam a regularidade na execução físico-financeira do objeto do convênio, devendo-se afastar o débito original de R$ 79.500,00, apontado da decisão recorrida.
CONCLUSÃO
46. A omissão no dever de prestar contas significa não somente descumprimento de preceitos constitucionais e da legislação em vigor, mas também violação da transparência na prática dos atos de gestão, ausência de comprovação da lisura no trato com a coisa pública e presunção de que a totalidade dos recursos públicos federais transferidos ao convenente tenha sido integralmente desviada. Tal conduta culposa omissiva do ex-presidente da Funep restou caracterizada nestes autos, porquanto os reclamados documentos somente foram apresentados pelo responsável na fase recursal. 
47. A comprovação da boa e regular aplicação de recursos públicos transferidos mediante convênio e outros instrumentos congêneres evidencia-se mediante a execução física e a execução financeira da avença, acompanhada do nexo de causalidade entre uma e outra.
48. Os documentos novos demonstram a regularidade na execução físico-financeira do objeto ajustado no Convênio nº 7.93.05.0016/00 (Siafi 530050) , devendo-se afastar o débito apontado no acórdão recorrido.
49. Nesse sentido, propõe-se o provimento ao recurso para afastar o débito atribuído ao recorrente e alterar o fundamento da multa aplicada no item 9.3 da decisão recorrida para o art. 58, II, da Lei nº  8.443/1992, remanescendo o julgamento pela irregularidade das contas do responsável, omisso no dever de prestar contas. 
PROPOSTA DE ENCAMINHAMENTO
50.Ante o exposto, submete-se à consideração superior a análise do recurso de revisão apresentado por Paulo César de Sousa Furtado contra o Acórdão 3904/2014-TCU-Segunda Câmara, propondose, com fundamento no artigo 35, da Lei 8.443/1992:
 (a) conhecê-lo e, no mérito, dar-lhe provimento parcial para:
- afastar o débito imputado no item 9.2 da decisão recorrida; 
- alterar o fundamento da multa aplicada no item 9.3 da mesma decisão para o art. 58, II, da Lei nº  8.443/1992, e
 (b) dar ciência às partes, à Procuradoria da República no Estado de Piauí, aos órgãos/entidades interessados, bem como aos demais cientificados do acórdão recorrido".
2.	O Ministério Público junto ao TCU manifestou-se de acordo com a proposta da unidade técnica, sugerindo tão somente a alteração do fundamento para a irregularidade das contas do recorrente. Transcrevo parecer do Parquet (peça 92) :
"Trata-se de Recurso de Revisão interposto pelo Sr. Paulo César de Sousa Furtado, ex-presidente da Fundação Ecológica Piripiri (peças 75-84) , contra o Acórdão 3.904/2014, por meio do qual a 2ª Câmara do Tribunal de Contas da União, entre outras deliberações, julgou irregulares as contas do recorrente e da mencionada Fundação, condenando-os, solidariamente, em débito e aplicando-lhes, individualmente, a multa prevista no art. 57 da Lei 8.443/92.
A presente tomada de contas especial foi instaurada em razão da falta de prestação de contas de recursos do Convênio 7.93.05.0016/00, celebrado entre a Fundação Ecológica Piripiri e a Companhia de Desenvolvimento dos Vales do São Francisco e do Parnaíba (Codevasf) , cujo objeto consistia na elaboração de estudos e regularização ambiental para diversos projetos de irrigação, com vigência prorrogada até 20/6/2008 (peça 1, p. 6-10, 26, 48 e 78) .
A Fundação Ecológica Piripiri apresentou recurso de reconsideração contra o acórdão condenatório, que foi improvido, nos termos do Acórdão 2271/2017-TCU-Segunda Câmara (peça 55) .
Pelas razões expostas no exame de admissibilidade realizado pela Secretaria de Recursos (peças 85 e 86) , que contou com a anuência de Vossa Excelência (peça 88) , o presente recurso de revisão deve ser conhecido. Passemos ao exame dos argumentos recursais.
Relativamente à omissão no dever de prestar contas, o responsável alega que a prestação de contas estava arquivada na Codesvasf (peça 75, p. 1) . Assim como a Secretaria de Recursos, entendo que o argumento é insuficiente para descaracterizar a irregularidade, visto que está desacompanhado de elementos de prova, tais como recibos e protocolos.
Quanto à execução financeira do objeto do ajuste, o responsável apresenta vasta documentação, onde se destacam os extratos bancários, o contrato de prestação de serviço, a relação de pagamentos, as notais fiscais, os recibos, as informações sobre cheques e pagamentos e o relatório de receitas e despesas (peça 75, p. 14-187) . 
Conforme minuciosa análise realizada pela unidade técnica, é possível estabelecer o nexo entre as despesas relativas à execução das atividades e os pagamentos declarados. Como existe uma clara correspondência entre os seguintes documentos: nota fiscal nº 006, contrato de prestação de serviços, cópias dos cheques (ainda que sejam cópias em papel carbono) , extratos bancários e recibos, é razoável presumir que os recursos do ajuste foram corretamente aplicados. 
O recorrente apresenta numerosos documentos relacionados à execução física do Convênio, onde se destacam (peça 77, p. 51-78; peça 78, p. 1-102; peça 79, p. 26-92; peça 80, p. 1-47, e peça 81, p. 36-117) :
a) o estudo de impacto ambiental (EIA) do projeto de irrigação Marrecas/Jenipapo;
b) o relatório de impacto sobre o meio ambiente (RIMA) da construção da barragem e canal de irrigação no projeto Marrecas/Jenipapo;
c) o estudo hidrológico da bacia Canindé/Piauí; e
d) o plano de controle ambiental (PCA) do projeto de irrigação de Santa Rosa do Piauí.
Também foram apresentadas licenças, outorgas e autorizações para diversas atividades, tais como projetos de irrigação, poços perfurados e fruticultura irrigada. 
O PCA e as licenças de instalação e operação do projeto de irrigação de Santa Rosa do Piauí, emitidas em 23/11/2006 (peça 76, p. 3-4 e 36, e peça 81, p. 36-118) , demonstram a execução física dessa etapa. 
Quanto ao projeto de Colônia do Gurguéia, em que pese a não apresentação do EIA/RIMA, pode-se considerar a execução de seu objeto, haja vista que o empreendimento recebeu licença de operação (peça 76, p. 1) por parte da Secretaria de Meio Ambiente e Recursos Hídricos do Estado do Piauí (Semar/PI) . 
A falta do RIMA do projeto de irrigação de Marrecas/Jenipapo e a falta do EIA da barragem e canal de irrigação de Marrecas/Jenipapo não impedem a caracterização da execução de seu objeto, haja vista que o projeto recebeu licença prévia, licença de instalação, licença ambiental e outorga preventiva de uso de recursos hídricos (peça 76, p. 38-54) .
Exceto quanto à licença de operação do projeto Marrecas/Jenipapo, todas as licenças ambientais e outorgas preventivas de uso de recursos hídricos foram emitidas na vigência do ajuste. 
Em razão do conteúdo da documentação apresentada pelo recorrente, portanto, é possível constatar a execução física do Convênio.
Considerando que elementos constantes dos autos apontam para a execução do objeto do convênio e a regular execução financeira do ajuste, em consonância com a unidade técnica, penso que os elementos apresentados pelo recorrente descaracterizam o prejuízo causado ao erário e, por conseguinte, o débito imputado aos responsáveis. 
Aproveitam ao outro responsável, a Fundação Ecológica Piripiri, os argumentos recursais merecedores de provimento, posto que dizem respeito a circunstâncias de natureza objetiva. 
Saliento, por fim, que a jurisprudência do Tribunal de Contas da União está pacificada em torno do fato de que a apresentação intempestiva das contas, sem justificativas razoáveis para a omissão, pode afastar tão somente o débito:
A apresentação extemporânea da prestação de contas, sem atenuantes que justifiquem o atraso, porém com elementos que comprovem a boa e regular aplicação dos recursos, permite a exclusão do débito, mas não elide a omissão inicial, cabendo o julgamento pela irregularidade das contas com a aplicação de multa. (Acórdão 3771/2017-TCU-Segunda Câmara) 
A apresentação intempestiva das contas poderá elidir o débito em face da comprovação da aplicação regular dos recursos. Todavia, ela não sana a irregularidade inicial do gestor (omissão de prestar contas dos recursos recebidos) . (Acórdão 4887/2015-TCU-Primeira Câmara) 
A apresentação de prestação contas fora de prazo ajustado, sem justificativa para a falta, não elide a respectiva omissão. (Acórdão 7841/2013-TCU-Primeira Câmara) 
A prestação de contas apresentada a destempo, embora possa comprovar a correta aplicação dos recursos, impõe o julgamento pela irregularidade. (Acórdão 6221/2013-TCU-Segunda Câmara) 
A ausência de justificativa razoável para a não apresentação tempestiva da prestação de contas enseja o julgamento pela irregularidade das contas e a consequente aplicação da multa do art. 58, inciso I, da Lei 8.443/1992. (Acórdão 6517/2014-TCU-Primeira Câmara) 
No caso de apresentação posterior das contas e não comprovação do dolo do agente, a irregularidade e o débito só podem ser afastados se houver justificativa aceitável para a omissão e se a documentação comprobatória estiver apta a demonstrar a boa e regular aplicação dos recursos. (Acórdão 3128/2013-TCU-Plenário) 
A apresentação de prestação contas fora de prazo ajustado, sem justificativa para a falta, não elide a respectiva omissão. (Acórdão 7841/2013-TCU-Primeira Câmara) 
A apresentação de documentos comprobatórios de despesas, extemporaneamente, não é suficiente para elidir a irregularidade que caracteriza a omissão no dever de prestar contas, salvo se acompanhada de justificativas plausíveis para não tê-lo feito no prazo certo. (Acórdão 848/2013-TCU-Plenário) 
A comprovação da regular aplicação dos recursos de convênios, mediante a apresentação extemporânea de documentos após a instauração da tomada de contas especial, elide o débito, mas não tem o condão de sanar a grave irregularidade decorrente da omissão inicial do gestor. (Acórdão 1615/2012-TCU-Plenário) 
Considerando os elementos apresentados pelo recorrente, a unidade técnica propõe que o presente recurso de revisão seja conhecido e parcialmente provido, afastando-se o débito imputado no subitem 9.2 da decisão recorrida e alterando-se o fundamento da multa aplicada no subitem 9.3 da decisão recorrida para o art. 58, inciso II, da Lei 8.443/92, sem prejuízo de que sejam cientificados da decisão que vier a ser proferida as partes, a Procuradoria da República no Estado de Piauí e os órgãos/entidades interessados (peça 89, p. 12) .
Tendo em conta, por um lado, a demonstração da regular aplicação dos recursos e, por outro, a insuficiência das justificativas para a omissão no dever de prestar contas, este membro do Ministério Público de Contas manifesta concordância com a proposta da unidade técnica, consignada na peça 89, p. 12, exceto quanto ao fundamento do julgamento pela irregularidade das contas dos responsáveis, que, em razão de restar caracterizada apenas a irregularidade concernente à omissão inicial do dever de prestar contas, deve ser alterado para os arts. 1º, inciso I; 16, inciso III, alínea "a"; 19 e 23, inciso III, todos da Lei 8.443/92".
É o relatório.

não há

Procurador Sergio Ricardo Costa Caribé.

TOMADA DE CONTAS ESPECIAL. CONVÊNIO. CODEVASF. OMISSÃO NO DEVER DE PRESTAR CONTAS. REVELIA. CONTAS IRREGULARES. DÉBITO. MULTA. RECURSO DE RECONSIDERAÇÃO. NOVOS ELEMENTOS INAPTOS A ALTERAR A DECISÃO RECORRIDA. PROVIMENTO NEGADO. RECURSO DE REVISÃO. CARACTERIZAÇÃO DA OMISSÃO NO DEVER DE PRESTAR CONTAS. DOCUMENTOS NOVOS. EXECUÇÃO FÍSICO-FINANCEIRA DEMONSTRADA. DÉBITO AFASTADO. OMISSÃO IMPUTADA EQUIVOCADAMENTE AO ANTECESSOR. PROVIMENTO.

TOMADA DE CONTAS ESPECIAL (TCE)

Secretaria de Recursos (SERUR); Secretaria de Controle Externo de Tomada de Contas Especial (SecexTCE).

Preliminarmente, conheço do recurso em apreço, eis que foram preenchidos os requisitos necessários à espécie. 
2.	Trata-se de recurso de revisão interposto pelo sr. Paulo César de Sousa Furtado, ex-presidente da Fundação Ecológica Piripiri, em desfavor do Acórdão 3904/2014-TCU-Segunda Câmara. Por meio dessa deliberação, o Tribunal julgou irregulares as contas do recorrente e da entidade que presidiu, condenou-os solidariamente em débito (R$ 79.500,00, valor histórico de dezembro de 2005) e aplicou-lhes multas individuais de R$ 25.000,00, com fundamento no art. 57 da lei 8.443/1992.
3.	Originariamente este processo cuidou de tomada de contas especial instaurada pela Companhia de Desenvolvimento dos Vales do São Francisco e do Parnaíba (Codevasf) em razão da omissão no dever de prestar contas dos recursos recebidos no Convênio 7.93.05.0016/00 (Siafi 530050) , que tinha por objeto a elaboração de estudos e a regularização ambiental para diversos projetos de irrigação. 
4.	O plano de trabalho continha as seguintes metas (peça 1, p. 8) : a) elaboração de estudo de impacto ambiental (EIA) e relatório de impacto ambiental (RIMA) para os projetos de irrigação de Colônia do Gurguéia, Marrecas/Jenipapo e barragem Lagoa do Peixe; b) elaboração de plano de controle ambiental (PCA) para os projetos de irrigação de Santa Rosa e para o dique da lagoa, canais e reservatórios destinados à irrigação; e c) dez regularizações ambientais (licenças) . 
5.	Para o alcance desses objetivos, a entidade concedente repassou R$ 79.500,00, não sendo estipulada contrapartida da convenente. 
6.	Expirada a vigência do negócio jurídico, não foi apresentada a prestação de contas, razão pela qual houve a autuação do presente processo. Citados, o recorrente e a entidade convenente deixaram transcorrer in albis o prazo que lhes foi concedido, ou seja, não apresentaram alegações de defesa, tampouco recolheram o débito. 
7.	No recurso de revisão o sr. Paulo César de Sousa Furtado questiona se, de fato, restou configurada a omissão no dever de prestar contas, pois argumenta que a documentação havia sido encaminhada à Codevasf pelo presidente sucessor da fundação (sr. Antônio de Pádua Rodrigues) . Em paralelo, apresenta diversos documentos novos na tentativa de comprovar a boa e regular aplicação dos recursos públicos. 
8.	A Secretaria de Recursos entendeu estar demonstrada a regularidade na execução físico-financeira do ajuste, razão pela qual defendeu o afastamento do débito, mas pugnou pela manutenção da irregularidade atinente à omissão no dever de prestar contas - e, por consequência, pela correta aplicação da multa, agora com fundamento no art. 58, II, da Lei 8.443/1992. Isso porque os documentos elisivos do dano ao Erário só se tornaram conhecidos na fase recursal deste processo.
9.	O Ministério Público junto ao TCU concordou com a análise efetuada. Sugeriu uma pequena correção, qual seja, que o fundamento para a irregularidade das contas passasse a ser tão somente a alínea "a" do inciso III do art. 16 da Lei 8.443/1992.
10.	Manifesto-me parcialmente de acordo com os pareceres precedentes, pois entendo que, no caso concreto, o dever de prestar contas não recaiu sobre o recorrente, mas, sim, ao seu sucessor. Logo, proporei dar provimento ao recurso, afastando o débito e a multa aplicada. Passo ao exame das questões tratadas. 
11.	De fato, o Regimento Interno do TCU estabelece que a apresentação injustificada das contas depois da citação não elidirá a irregularidade relacionada à omissão - justificando-se a aplicação da multa prevista no art. 58 da Lei 8.443/1992 -, mas o débito poderá ser afastado caso a documentação comprobatória das despesas esteja de acordo com as normas legais e regulamentares (art. 209, §4º, do Regimento Interno do TCU. 
12.	No mesmo sentido, o TCU vem entendendo que a omissão no dever de prestar contas fica caracterizada a partir da citação por essa irregularidade (Acórdão 7471/2015-TCU-Primeira Câmara) e que a apresentação extemporânea da prestação de contas, sem atenuantes que justifiquem o atraso, permite a exclusão do débito, mas não elide a omissão inicial, cabendo o julgamento pela irregularidade das contas com a aplicação de multa (Acórdão 855/2015-TCU-Plenário) .
13.	Passando ao caso concreto, o recorrente argumenta que Fundação Ecológica Piripiri teria prestado contas em março de 2009, nove meses depois de encerrada a vigência do ajuste. Apresenta cópia do ofício que supostamente teria sido utilizado na comunicação (peça 75, p. 11) . O documento em questão está desacompanhado de outras evidências inequívocas da efetiva entrega da prestação de contas na entidade concedente, como recibo de entrega ou número de protocolo, razão pela qual não pode ser aceito. 
14.	A Codevasf notificou a convenente em pelo menos três oportunidades quanto à necessidade de envio dos comprovantes da execução físico-financeira (Ofícios nº 1021, de 05/08/2008, nº 1257, de 16/09/2008, e nº 1463, de 20/10/2009) . Como se percebe, essa última correspondência é posterior à data informada pelo recorrente, aspecto que demonstra, a meu ver, que os referidos elementos não foram recepcionados na empresa pública federal.
15.	Logo, não havendo evidências inequívocas em sentido contrário, como a prestação de contas só veio a ser entregue após a citação promovida pelo TCU, restou configurada a omissão no dever de prestar contas. Entretanto, o descumprimento desse ônus não pode ser imputado ao recorrente, mas sim ao seu sucessor. Explico. 
16.	O prazo para prestação de contas final encerrou em 20/8/2008, ou seja, depois do término do mandato do recorrente, findado em 23/07/2008, conforme informação constante na base de dados da Receita Federal. Considerando que inexiste relato de sonegação de documentos por parte do recorrente, a omissão deveria ter sido imputada ao presidente sucessor, qual seja, sr. Antônio de Pádua Rodrigues de Sousa. Logo, entendo que o Tribunal deva dar provimento ao recurso de revisão apresentado pelo sr. Paulo César de Sousa Furtado.
17.	Independentemente da providência mencionada no parágrafo anterior, cabe fazer a análise dos documentos apresentados, até porque podem ser aproveitados em relação à convenente (comunicação das circunstâncias objetivas) . Sendo assim, para que haja a comprovação da boa e regular aplicação dos recursos públicos, deve o gestor demonstrar não apenas a execução do objeto, mas também a correlação entre os desembolsos e as ações realizadas.
18.	O montante transferido foi gasto com pagamento de pessoal (motorista, secretária, contabilista e, principalmente, consultorias em ecologia, piscicultura, agricultura, botânica, ictiofauna, avefauna, economia, dentre outras) . Há nos autos os contratos firmados com tais profissionais, notas fiscais, recibos e extrato bancário da conta específica do convênio. Em que pese não haver cópias dos cheques, há menção ao número deles associado aos respectivos favorecidos. 
19.	Diante dessas informações, é possível estabelecer o nexo entre os contratos, os recibos e os extratos bancários, não sendo identificadas inconsistências cronológicas ou quantitativas. Portanto, acompanho os pareceres precedentes quando opinam pela regularidade da execução financeira.
20.	Quanto à realização do objeto, é preciso checar se houve adimplemento das metas descritas no parágrafo quarto deste voto. A elaboração do estudo de impacto ambiental (EIA) e do relatório de impacto ambiental (RIMA) para o projeto de irrigação Marrecas/Jenipapo e da Lagoa do Peixe estão juntadas na peça 77, p. 51/78, peça 78, p. 1/59, peça 79, p. 29/92, e peça 80, p. 1/26. O plano de controle ambiental para o projeto de irrigação de Santa Rosa está juntado na peça 81, p. 36/118. 
21.	Não foi apresentado EIA/RIMA para o projeto de irrigação da Colônia do Gurguéia. A despeito disso, há nos autos licença de operação do empreendimento (peça 76, p. 1) , em que a Secretaria de Meio Ambiente e Recursos Naturais do estado do Piauí autorizou o funcionamento do projeto piloto de irrigação localizado na bacia do rio Gurguéia. Referido documento não menciona o estudo ou o relatório de impacto ambiental, não sendo possível saber se foi, ou não, exigida a apresentação desse material.
22.	Lembro neste ponto que o EIA e o RIMA somente são obrigatórios para as atividades consideradas efetiva ou potencialmente causadoras de significativa degradação ambiental, que pode não ser o caso concreto. Independente disso, tais informações são úteis para uma finalidade específica que fora comprovadamente alcançada, qual seja, a entrada em operação do sistema (via obtenção da licença de operação) .
23.	O raciocínio aqui exposto também é válido para o plano de controle ambiental, instrumento utilizado como subsídio ao processo decisório quando o impacto ambiental de determinada atividade for considerado não significativo. No caso concreto, o recorrente não apresentou o PCA para o dique da lagoa, canais e reservatórios destinados à irrigação em Marrecas/Jenipapo, mas há nos autos a licença prévia, a licença de instalação e a outorga preventiva de uso dos recursos hídricos. Portanto, a finalidade foi alcançada. 
24.	Há ainda outro complicador para que se impute eventual débito nesses itens. O plano de trabalho indica as metas, mas não detalha os respectivos valores unitários. Ou seja, não se sabe qual o custo de cada uma das etapas (EIA, RIMA, PCA e obtenção das licenças/outorgas) . Atribuindo um valor constante, cada item corresponderia a R$ 5.300,00 (= R$ 79.500,00/15) . Ou seja, restariam pendentes atividades estimadas em R$ 10.600,00, correspondentes à falta de EIA/RIMA para o projeto de irrigação da Colônia do Gurguéia e à ausência do PCA para o dique da lagoa, canais e reservatórios destinados à irrigação em Marrecas/Jenipapo.
25.	Considerando que a finalidade foi alcançada e que haveria imprecisão em eventual quantificação do débito, acolho os pareceres precedentes e considero as duas metas iniciais cumpridas.  
26.	Em relação ao terceiro objetivo (regularizações ambientais) , o plano de trabalho não especificou quais seriam as licenças ou outorgas a serem obtidas. A unidade técnica supôs tratar-se das três licenças (prévia, de instalação e de operação) dos três projetos de Colônia do Gurgueia, Santa Rosa do Piauí e de São João do Piauí (totalizando nove) , adicionada à outorga preventiva do uso de recursos hídricos na barragem Lagoa do Peixe (Marrecas/Jenipapo) . 
27.	Supondo correta essa interpretação, faltariam a licença de operação do projeto de Marrecas/Jenipapo, as licenças prévias dos projetos de Santa Rosa e de Colônia do Gurgueia, bem como a licença de instalação do projeto de Colônia do Gurgueia. 
28.	Partindo dessa premissa, no primeiro caso (falta da licença de operação do projeto de Marrecas/Jenipapo) , é importante ressaltar que o projeto contou com licença prévia (5/3/2007) , licença de instalação (25/3/2008) e outorga preventiva de uso de recursos hídricos (18/12/2007) (peça 76, p. 38-41 e 52-53) . Consta também que a secretaria estadual de meio ambiente solicitou diversos esclarecimentos e documentos complementares à convenente (peça 84, p. 50 e 52) e que, em razão disso, houve demora no trato com o governo estadual. O atraso motivou, por parte da convenente, pedidos de prorrogação da vigência do convênio (peça 80, p. 38 e 48) , aparentemente não atendidos pela concedente.
29.	Nesse contexto, considero sanada a irregularidade, pois não era exigível conduta diversa do recorrente e da entidade que presidiu.
30.	Nos demais casos (ausência das licenças prévias dos projetos de Santa Rosa e de Colônia do Gurgueia, bem como da licença de instalação do projeto de Colônia do Gurgueia) , destaco que em ambos os casos foi concedida a licença de operação, ou seja, os empreendimentos receberam autorização para entrar em funcionamento e assim o objetivo do convênio foi atingido. 
31.	Imputar débito pela falta dessas licenças intermediárias poderia gerar um efeito surpresa nos jurisdicionados, pois, como já afirmado, o convênio não indicava quais seriam as licenças ou outorgas a serem obtidas. Compulsando os autos, é possível identificar no mínimo dez autorizações emitidas pelo poder público, sendo possível afirmar a conclusão desta meta: 
	Localização
	Atividade 
	Categoria

	Santa Rosa do Piauí (peça 76, p. 3-5, peça 77, p. 1-10, peça 84, p. 40-43 e 67-68) 
	Fruticultura irrigada
	Licença de instalação

			Licença de operação

			Prorrogação de licença de instalação

	Santa Rosa do Piauí (peça 77, p. 11-12, 15-16,19-20, 23-24, 27-28 e 31-32) 
	Poços perfurados (6) 
	Licença de operação

	Santa Rosa do Piauí (peça 77, p. 13-14, 17-18, 21-22, 25-26, 29-30, 33-34) 
	Poços perfurados (6) 
	Outorga de uso de recursos hídricos

	Colônia do Gurgueia (peça 76, p. 1-2, 8-13 e peça 84, p. 44-45, 65-66) 
	Irrigação de pastagem para produção de leite
	Licença de operação

			Renovação da licença de operação

	Colônia do Gurgueia (peça 76 p. 14-15, 20-21, 26-27, 32-33) 
	Poços perfurados (4) 
	Licença de operação  

	Colônia do Gurgueia (peça 76 p. 16-19, 22-25, 28-31, 34-37) 
	Poços perfurados (4) 
	Outorga de uso de recursos hídricos

	São João do Piauí (peça 76, p. 6-7, 38-51 peça 84, p. 69-70) 
	Projeto de irrigação Marrecas/Jenipapo, construção de barragem Lagoa do Peixe, dique da lagoa, canais e reservatório 
	Licença prévia

			Licença de instalação

			Prorrogação da licença de instalação

	São João do Piauí 
 (peça 76, p. 52-53 e peça 84, p. 71-72) 
		Outorga preventiva de uso de recursos hídricos

	São João do Piauí (peça 76, p. 54) 
		Renovação de outorga preventiva

32.	Pelas considerações tecidas, afasto a necessidade de ressarcimento ao Erário também neste ponto. 
33.	Ante o exposto, voto por que seja adotada a deliberação que ora submeto ao Colegiado.
TCU, Sala das Sessões Ministro Luciano Brandão Alves de Souza, em 3 de julho de 2019.
BENJAMIN ZYMLER 
Relator